【裁判字號】    97,訴緝,104
【裁判日期】    981111
【裁判案由】    毒品危害防制條例等
【裁判全文】
臺灣高雄地方法院刑事判決             97年度訴緝字第104號
公  訴  人  臺灣高雄地方法院檢察署檢察官
被      告  丙○○
選任辯護人  朱淑娟律師
            陳正男律師
            侯勝昌律師
上列被告因毒品危害防制條例等案件，經檢察官提起公訴（91年
度偵字第25991 號、92年度偵字第2479、2480、2924號），本院
判決如下：
    主  文
丙○○無罪。
    理  由
一、公訴意旨及補充理由書略以：被告丙○○（原名劉嘉靖）與
    乙○○（就與本案有關共同製造第三級毒品部分，經本院93
    年度訴字第1235號、臺灣高等法院高雄分院96年度上訴字第
    77 號 、97年度上更(一)字第189 號均判決不另為無罪之諭知
    ）、李祥瑞（未經起訴）3 人，明知愷他命（即Ketamine，
    下同）屬毒品危害防制條例管制之第三級毒品，未經許可，
    不得製造、販賣。竟共同基於製造、販賣第三級毒品愷他命
    之犯意聯絡及行為分擔，合組販毒集團，除共同製造第三級
    毒品愷他命外，並由丙○○出資新台幣（下同）18萬元，由
    乙○○出面以60萬元之代價，透過葉忠榮（被訴幫助製造毒
    品案件部分，業經本院94年度訴字第4151號、臺灣高等法院
    高雄分院95年度上訴字第1776號判決無罪確定在案）向不知
    情蔡迪偉購得第三級毒品愷他命原料水200 瓶後，於92年1
    月21 日 乙○○被查獲前，以每瓶3 千元以上之代價，由乙○○販售第三級毒品愷他命原料水110 瓶予綽號「阿其」之
    成年人等語，因認被告丙○○涉有毒品危害防制條例第4 條
    第3項之共同製造、販賣第三級毒品愷他命罪嫌。
二、證據能力部分
  (一)本件證人即共同被告乙○○於偵查中向檢察官所為之陳述雖
    未經具結（偵三卷第4 至5 頁），惟其接受偵訊時，是在92
    年9 月1 日刑事訴訟法新制實施前，依當時有效之刑事訴訟
    法，並未明文規定應具結，故其未具結，不生依法應具結而
    未具結，不得作為證據之問題，且其未曾提及檢察官在偵查
    時有不法取供之情形，反對該項供述得具有證據能力，亦未
    釋明上開供述有顯不可信之情況，依92年2 月6 日公佈施行
    之刑事訴訟法施行法第7 條之3 ，其於偵查中之證言自具有
    證據能力。
  (二)按司法警察（官）詢問犯罪嫌疑人，應準用刑事訴訟法第10
    0 條之1 第1 項之規定，除有急迫情況且經記明筆錄者外，
    應全程連續錄音；必要時，並應全程連續錄影，同法第100
    條之2 定有明文。揆其立法意旨，乃在建立詢問筆錄之公信
    力，並促使調查人員恪遵詢問程序之規定，以確保程序之合
    法正當。司法警察（官）未依規定全程連續錄音而進行詢問
    ，此一違反錄音作為義務之證據調查程序瑕疵，固屬違背法
    定程序，然被告因此所為之陳述，其有無證據能力，法院仍
    得援引刑事訴訟法第158 條之4 規定，依個案之具體狀況，
    審酌人權保障及公共利益之均衡維護，予以客觀之判斷（最
    高法院98年度台上字第1411號判決參照）。經查：
  1.證人即製作警詢筆錄之員警甲○○固於本院審理時具結證稱
    ：被告之警詢筆錄係採一問一答方式製作云云，惟經本院依
    被告選任辯護人之聲請而勘驗被告之警詢錄音後，該筆錄之
    實際製作時間僅10分14秒，問答內容幾乎是被告照著筆錄內
    容快速回答，且警方人員亦無採邊問邊答之之方式製作該份
    筆錄，有本院98年6 月17日勘驗筆錄可稽（本院(四)卷第196
    至201 頁），復參以證人甲○○於本院審理時經提示勘驗結
    果後改口證稱：當時係就案情先詢問被告後，即加以繕打筆
    錄，再進行錄音等語（本院(四)卷第237 頁），則被告辯稱該
    筆錄係先製作完成，再由其照著朗讀，而非採一問一答方式
    乙節，即堪認定。準此，本案被告於警詢時自白是否具有證
    據能力，揆諸上開說明，即應由本院依刑事訴訟法第158 條
    之4 規定，予以權衡判斷之。
  2.被告之選任辯護人雖辯稱：被告之警詢筆錄是根據警方事先
    打好之內容回答，是被告之上開自白並不具有任意性云云。
    惟查，被告除於警詢外，於內勤偵查訊問時，亦供稱出資與
    乙○○共同買原料水等語（檢四卷第7 頁），是若被告上開
    所辯屬實，其於檢察官訊問時當可執此抗辯，然其並未如此
    ，且被告究係應何位員警要求，進而為所謂違反其意識之陳
    述乙節，亦無法提供姓名以供本院調查，則其此部分所辯，
    即難為本院所遽信。準此，本院認證人甲○○於本院審理時
    所證稱筆錄內容是事先與被告溝通後，根據其自由意思所為
    之供述內容繕打完成後，再予以錄音等語（本院(四)卷第237
    頁），應堪採信。是以，被告於警詢時之自白，即足認確應
    具有任意性。
  3.綜上，本案員警於製作警詢筆錄時未以一問一答之方式同步
    全程錄音，雖有瑕疵，然被告於警詢時之供述，乃係出於其
    自由意志，是本院衡酌上開瑕疵實質上對被告之權益尚未造
    成嚴重之侵害，再斟酌毒品危害防制條例之立法目的係在預
    防及制裁與毒品有關之犯罪，亦即肅清煙毒，防制毒品危害
    ，藉以維護國民身心健康，進而維持社會秩序，俾免國家安
    全之陷於危殆等公共利益之維護等情，認被告於警詢時之供
    述，仍應有證據能力。
  (三)按被告以外之人於審判外之陳述雖不符刑事訴訟法第159 條
    之1 至之4 等四條之規定，而經當事人於審判程式同意作為
    證據，法院審酌該言詞陳述或書面陳述作成時之情況，認為
    適當者，亦得為證據；當事人、代理人或辯護人於法院調查
    證據時，知有刑事訴訟法第159 條第1 項不得為證據之情形
    ，而未於言詞辯論終結前聲明異議者，視為有前項之同意，
    同法第159 條之5 定有明文。本件證人葉忠榮警詢中之陳述
    ，固為被告以外之人審判外之書面陳述，其性質雖屬傳聞證
    據，惟其所為之上開陳述內容，業經本院審理時予以提示並
    告以要旨，且各經檢察官及被告、辯護人等人表示意見。當
    事人已知上述證據乃傳聞證據，且均未於言詞辯論終結前對
    該陳述內容異議，依上開規定，是其之上開陳述應具有證據
    能力。
  (四)另國家基於犯罪偵查之目的，對被告或犯罪嫌疑人進行通訊
    監察，乃係以監控與過濾受監察人通訊內容之方式，蒐集對
    其有關之紀錄，並將該紀錄予以查扣，作為認定犯罪與否之
    證據，屬於刑事訴訟上強制處分之一種，而監聽係通訊保障
    及監察法第13條第1 項所定通訊監察方法之一，司法警察機
    關依法定程序執行監聽取得之錄音，係以錄音設備之機械作
    用，真實保存當時通訊之內容，如通訊一方為受監察人，司
    法警察在監聽中蒐集所得之通訊者對話，若其通話本身即係
    被告進行犯罪中構成犯罪事實之部分內容，則依前開說明，
    自與所謂「審判外之陳述」無涉，應不受傳聞法則之規範，
    當然具有證據能力；至司法警察依據監聽錄音結果予以翻譯
    而製作之監聽譯文，屬於文書證據之一種，於被告或訴訟關
    係人對其譯文之真實性發生爭執或有所懷疑時，法院固應依
    刑事訴訟法第165 條之1 第2 項規定，以適當之設備，顯示
    該監聽錄音帶之聲音，以踐行調查證據之程序，俾確認該錄
    音聲音是否為通訊者本人及其內容與監聽譯文之記載是否相
    符，或傳喚該通訊者，或依其他法定程序，為證據調查，倘
    被告或訴訟關係人對該通訊監察譯文之真實性並不爭執，即
    無勘驗辨認其錄音聲音之調查必要性，法院於審判期日如已
    踐行提示監聽譯文供當事人辨認或告以要旨，使其表示意見
    等程序並為辯論者，其所為之訴訟程序即無不合，此有最高
    法院98年度台上字第4017號判決意旨可資參照。又有偵查犯
    罪職權之公務員，依通訊保障及監察法規定聲請核發通訊監
    察書所監聽之錄音內容，為實施刑事訴訟程序之公務員依法
    定程序取得之證據，又依該監聽錄音譯成文字，其所作成之
    譯文，乃監聽錄音內容之顯示，為學說上所稱之派生證據，
    倘當事人對於該譯文內容之同一性或真實性發生爭執或有所
    懷疑時，法院固應依刑事訴訟法第165 條之1 第2 項規定勘
    驗該監聽之錄音踐行調查證據程序，使之忠實再現以確保內
    容之真實、同一；惟當事人如已承認該錄音譯文之內容屬實
    ，或對於該譯文之內容並無爭執，而法院復已就該譯文依法
    踐行調查證據程序者，該通訊監察之譯文，自亦有證據能力
    ，且與播放錄音有同等價值，此亦有最高法院97年度台上字
    第2023號判決意旨可資參酌。卷附監聽譯文內容，係根據依
    法核發之通訊監察書合法通訊監察而得，有通訊監察書8 份
    附卷可憑，而監聽對話內容亦經本院勘驗在卷（本院(四)卷第
    160 至189 頁），依前揭最高法院判決意旨所示，應認有證
    據能力。
三、按犯罪事實應依證據認定之，無證據不得認定犯罪事實；被
    告或共犯之自白，不得作為有罪判決之唯一證據，仍應調查
    其他必要之證據，以察其是否與事實相符；又不能證明被告
    犯罪者，應諭知無罪之判決，刑事訴訟法第154 條第2 項、
    第156 條第2 項、第301 條第1 項分別定有明文。次按認定
    不利於被告之證據須依積極證據，苟積極證據不足為不利於
    被告事實之認定，即應為有利被告之認定，更不必有何有利
    之證據；又犯罪事實之認定，應憑證據，如無相當之證據，
    或證據不足以證明，自不得以推測或擬制之方法，以為裁判
    之基礎（最高法院30年上字第816 號判例、40年台上字第86
    號判例可資參照）。又認定犯罪事實所憑之證據，雖不以直
    接證據為限，間接證據亦包括在內，但無論其為直接或間接
    證據，其為訴訟上之證據，必須達於一般人均可得確信其為
    真實之程度，而無合理之懷疑存在時，始得據為被告有罪之
    認定，倘若犯罪事實之證明尚未達此一程度，仍有合理之懷
    疑存在，審理事實之法院即應盡職權調查證據，澄清此項合
    理之懷疑，使之達於可得確信之程度，方為適法，否則仍不
    能遽為被告有罪之判斷（最高法院76年臺上字第4986號判例
    意旨參照）。又檢察官對於起訴之犯罪事實，應負提出證據
    及說服之實質舉證責任，倘其所提出之證據，不足為被告有
    罪之積極證明，或其指出證明之方法，無從說服法院以形成
    被告有罪之心證，基於無罪推定之原則，自應為被告無罪判
    決之諭知（最高法院92年臺上字第128 號判例意旨參照）。
四、公訴意旨認被告丙○○涉犯共同製造、販賣第三級毒品之犯
    行，無非以被告於警詢、偵查中供稱曾出資與乙○○共組販
    毒集團、乙○○於警詢、檢察官訊問時供稱販賣、製造毒品
    是由丙○○、李祥瑞負責，扣案之愷他命原料水是他們寄放
    、證人葉忠榮於警詢中證稱曾幫乙○○調得愷他命原料水等
    語，及卷附監聽譯文，並在高雄市苓雅區○○○街44號2樓
    扣得乙○○所有之愷他命原料水90瓶等資為論據。訊據被告
    供稱曾借乙○○18萬元給他進貨，並打算與莊亞宏一起開戒
    毒診所等語，惟堅詞否認有與乙○○等人共同製造、販賣愷
    他命毒品之犯行，並辯稱：伊並未出資與乙○○一起販賣愷
    他命原料水，也未與乙○○等人共同製造、販賣愷他命等語
    ，經查：
  (一)被告於警詢中雖供稱乙○○曾向伊表示要購買愷他命原料水
    缺錢，遂希望伊將先前借他之18萬元作為投資，一起販毒等
    語。然被告於本院審理時辯稱伊警詢是說該筆18萬元是借給
    乙○○，而非投資，是警方承辦人員說這樣就是合夥，伊才
    改說是投資等語。按被告之自白為證據之一種，須非出於強
    暴、脅迫、利誘、詐欺或其他不正之方法，且與事實相符者
    ，方得採為證據，故被告雖經自白，仍應調查其他必要之證
    據，以察其與事實是否相符，苟無法證明其與事實相符，根
    本即失其證據之證明力，不得採為判斷事實之根據（最高法
    院46年台上字第809 號判例要旨參照）。本件被告於該次警
    詢中同時供稱乙○○遭查扣之毒品我根本沒看過，也沒參與
    製造、販賣毒品等語（警五卷第4 頁），顯見被告於警詢中
    是否自白與乙○○共同製造、販賣愷他命之犯行，即非無疑
    。佐以被告於本院審理時則一再堅稱該筆錢是借給乙○○進
    貨，不是投資販毒等語，且從乙○○於本案警詢、偵訊過程
    ，從未提及被告投資18萬元，與他一起販毒情事，及於本院
    審理時亦以證人身份具結證稱該筆錢是伊向被告借的，伊沒
    有邀過被告將該筆錢轉作投資款等語（本院(四)卷第252 頁）
    ，顯見被告上開警詢所述曾與乙○○一起投資購買愷他命原
    料水，進而共同販賣毒品，是否與事實相符，亦非無疑。
  (二)另乙○○雖於警詢中供稱丙○○、李祥瑞負責製造、販賣毒
    品，扣案之愷他命原料水是其等2 人寄放等語。惟查，證人
    乙○○於本院審理時具結證稱遭警查獲當時，想將責任推給
    他人，而警方監聽時又有聽到我與丙○○、李祥瑞之對話，
    所以才講說扣案愷他命原料水是他們的（本院(四)卷第250 頁
    ），顯見該批愷他命原料水是否如乙○○警詢中所供稱是被
    告與李祥瑞所寄放，即非無疑。況扣案愷他命原料水是乙○○透過葉忠榮向第三人蔡迪偉以每瓶3 千元之代價購得後，
    即由葉忠榮將該批愷他命原料水200 瓶交給乙○○收受，葉
    忠榮並不認識被告乙節，業據證人葉忠榮於警詢及本院審理
    時具結證述在卷（偵四卷第30至33頁、本院(三)卷第67至72
    頁），而乙○○購得該批愷他命原料水後即將其中110 瓶以
    每瓶3 千元以上之價格，轉賣給綽號「阿其」之成年男子，
    且未將所得款項分給被告乙節，並據證人乙○○於本院審理
    時具結證述在卷（本院(四)卷第249 頁），顯見上揭愷他命原
    料水無論購入、轉售之行為，俱是乙○○個人所為，被告從
    頭到尾並未投資，亦未參與販賣之事實，應堪認定。
  (三)又製造毒品乃需繁複之加工製成過程，此乃係決定被告與乙○○等人有無共同製造毒品犯行之基本事實，而起訴書對於
    被告與乙○○、李祥瑞等人究於何時、何地、以何方法或器
    具、製造愷他命毒品等節均未陳明。尤其，毒品危害防制條
    例第4 條之製造毒品罪之「製造」，除須將不具毒品成分之
    原料加以化合而成毒品外，另包括加工於原含有毒品物質之
    物，而製成新毒品之行為在內（最高法院94年台上字第6837
    號裁判意旨、司法院院字第2036、2335、2739號解釋均可參
    照），如僅係將毒品之型態加以改變（例如自液體變成固體
    ），並未加入其它化合物品，即未達到「製造」之程度。本
    件扣案乙○○所購買之愷他命原料水即愷他命，業經法務部
    調查局以95年6 月28日調科壹字第9500283010號函覆本院稱
    ：二、…愷他命原料水即愷他命等語在案（本院(三)卷第34頁
    ），而本案警方除於乙○○之上揭處所，查獲乙○○涉嫌其
    他違反藥事法及販賣毒品等犯行之證物外，其餘並未查獲任
    何與製毒有關之器具，或關於製毒方法之記載，此觀諸扣押
    物品目錄表、現場照片（檢五卷第23至32頁）自明，而如欲
    將愷他命原料水摻入其他物質，加工製造成新毒品，過程乃
    須仰賴過濾雜質、煮沸晾乾、研磨摻釋、包裝封模等階段，
    仰賴各樣相關工具甚多，然此等證明製造毒品犯行之相關重
    要物證，卻均未見查扣，已難直接論處被告涉有共同製造毒
    品愷他命之犯行。
  (四)再警方人員於實施通訊監察過程中，從被告與乙○○之通話
    監聽譯文內容中，除獲知被告有打算找醫師與乙○○等人合
    開戒毒診所外，並未明確查知被告與乙○○等人欲如何從事
    製造、販賣毒品之犯行乙節，業經證人即承辦員警甲○○於
    本院審理時具結證稱並不清楚被告與乙○○之對話內容之實
    際意思為何，當時僅聽到被告等人有談到要買東西來提煉，
    但提煉不出來，至於是什麼東西並不清楚等語（本院(四)卷第
    222 至223 、230 頁），足見卷附通訊監察譯文並無法證明
    被告與乙○○等有共同製造、販賣毒品之犯行。
五、綜上所述，公訴人所持之前開論據，其為訴訟上之證明，尚
    未達於通常一般人均不致有所懷疑，而得確信其為事實之程
    度，致無法採為有罪之認定，尚難為被告丙○○有罪之認定
    基礎；此外復查無其他積極證據足資證明被告涉與乙○○共
    同犯製造、販賣第三級毒品愷他命罪嫌，揆諸首揭說明，自
    應為被告無罪之諭知。
據上論斷，應依刑事訴訟法第301 條第1 項，判決如主文。
本案經檢察官丁○○到庭執行職務。
中    華    民    國    98    年    11    月    11    日
                  刑事第六庭  審判長法  官  李璧君
                                    法  官  鄭峻明
                                    法  官  曾仁勇
以上正本證明與原本無異。
如不服本判決應於收受送達後10日內向本院提出上訴書狀，並應
敘述具體理由；如未敘述上訴理由者，應於上訴期間屆滿後20日
內向本院補提理由書（均須按他造當事人之人數附繕本）「切勿
逕送上級法院」。
中    華    民    國    98    年    11    月    11    日
                                    書記官  王紀芸


司法院資訊處製作；財團法人民間司法改革基金會備份。
